【裁判字號】    89,上易,490
【裁判日期】    891204
【裁判案由】    損害賠償
【裁判全文】
台灣高等法院民事判決                            八十九年度上易字第四九○號
    上  訴  人  益榮工業股份有限公司
                              .
    法定代理人  陳 秀 雄    .
    訴訟代理人  李振生律師
    被上訴人    丙 ○ ○      住台北市○○路○段六五巷二之一號
                乙 ○ ○      住台北市○○街三十巷四十二號三樓
                甲 ○ ○      住台北市○○路○段六五巷二之一號
    兼 右 三人
    訴訟代理人  丁○○○      .
右當事人間損害賠償事件，上訴人對於中華民國八十九年七月三十一日台灣台北地方
法院八十九年度訴字第一七六一號第一審判決提起上訴，本院判決如左：
    主    文
原判決關於駁回上訴人後開第二項之訴部分，並訴訟費用之裁判廢棄。
被上訴人丙○○應給付上訴人新臺幣陸拾柒萬零玖佰玖拾玖元，及自八十五年一月二
十五日起，至清償日止，按年息百分之五計算之利息。
其餘上訴駁回。
第一、二審訴訟費用上訴人負擔十分之一，餘由被上訴人丙○○負擔。
    事    實
甲、上訴人方面：
一、聲明：
  (一)原判決廢棄。
  (二)被上訴人應連帶給付上訴人新台幣（下同）六十八萬三千四百三十五元，及其中
    六十七萬零九百九十九元，自八十五年一月二十五日起，其餘一萬二千四百三十
    六元自起訴狀繕本送達翌日起，均至清償日止，按週年利率百分之五計算之利息
    。
  (三)請准供擔保宣告假執行。
二、陳述：除與原判決記載相同者予以引用外，補稱：
  (一)宗根紡織股份有限公司（下稱宗根公司）屬股份有限公司，其股東為被上訴人丙
    ○○、丁○○○、乙○○、甲○○，及訴外人葉宗沛、葉耿甫、葉承旻；威佳綾
    化纖有限公司（下稱威佳綾公司）屬有限公司，其股東為被上訴人丙○○、甲○
    ○，及訴外人葉毓池、葉耿甫、葉承旻，此有各該公司股東名簿可證。又丙○○
    為甲○○之夫、葉耿甫及葉承旻之父、葉毓池及丁○○○之子、乙○○及葉宗沛
    之兄弟，此有身分證、戶口名簿可稽。該兩公司均由丙○○擔任董事長，公司之
    重要事項如股東、董監事、財務結構、營業項目及營業地址可說完全相同。被上
    訴人家族於同地址設立威佳綾公司，並掏空宗根公司資產，移轉相同業務於威佳
    綾公司後，無正當理由解散宗根公司，不法侵害債權人權益，自應負損害賠償責
    任。
  (二)公司負責人對於公司業務之執行，如有違反法令致他人受有損害時，對他人應與
    公司負連帶賠償之責；又解散之公司，除因合併破產而解散者外，應行清算；公
    司法第二十三條、第二十四條定有明文。宗根公司雖經解散，惟尚有資產，被上
    訴人丙○○等均為宗根公司之董事，依公司法第三百二十二條之規定當然為宗根
    公司之清算人，宗根公司亦無不能由董事擔任清算人之情形，即無須請法院選派
    清算人，被上訴人等應依公司法第二十四條於公司解散後進行清算。又因解散之
    公司進行清算，亦屬公司負責人執行業務之範圍。故被上訴人不依法進行清算之
    行為對於公司業務之執行即有違背法令，致上訴人受有損害，依公司法第二十三
    條規定，被上訴人即應負損害賠償責任。
  (三)公司會計事項應按發生次序逐日登帳，商業會計法第三十四條定有明文。又故意
    遺漏會計事項不為記錄，致使財務報表發生不實之結果者，商業負責人處五年以
    下有期徒刑、拘役、或科或併科新臺幣十五萬元以下罰金，商業會計法第七十一
    條第四款定有明文。依前開規定，有關公司會計事項如買賣，均應按發生次序，
    記入帳簿，不得遺漏。否則公司負責人即有違法，依法即應負損害賠償責任。宗
    根公司於八十一年七月六日向上訴人購買染布機九台，總價一千零六萬五千元，
    並由該公司付款，但就上述買賣違法未將之記載於公司帳簿，另於八十四年二月
    二十七日向日本及台灣公司購買染布機十六台，亦未記入該公司之帳簿，此有宗
    根公司資產負債表及財產目錄可稽，宗根公司違法致損害上訴人之權益。被上訴
    人等為宗根公司之董事，依法均為負責人，其有違法侵害宗根公司債權人之行為
    ，自應負損害賠償責任。
三、證據：除援用原審所提證據外，補提：買賣合約書、統一發票、資產負債表及財
    產目錄、大陸地區進口證明、固定資產耐用年數表、宗根公司登記事項卡、威佳
    綾公司章程影本各一份為證。
乙、被上訴人方面：
一、聲明：求為判決：
  (一)上訴駁回。
  (二)第一、二審訴訟費用由上訴人負擔。
  (三)被上訴人如受不利判決，願供擔保請准免為假執行。
二、陳述：除與原判決記載相同者予以引用外，補稱：
  (一)宗根紡織股份有限公司係於八十八年十月二十六日經股東會決議解散，並向主管
    機關即台北市政府申請解散登記，所有程序均依公司法規定辦理，並無故意或過
    失侵害上訴人之權利；而威佳綾化纖有限公司為有限公司，與宗根公司組織型態
    並不相同，股東成員亦不同，原宗根公司之股東丁○○○、乙○○、葉宗沛等人
    未於威佳綾公司擔任股東，威佳綾公司非由宗根公司改名而成立。
  (二)依公司法第二條第一項第四款規定，股份有限公司為股東就其所認股份，對公司
    負其責任之公司；又公司法第一百五十四條規定，股東對公司之責任，以繳清其
    股份之金額為限。是被上訴人等雖係前宗根紡織股份有限公司之董事、監察人，
    但依法被上訴人等亦僅就其所認股份對該公司負責。
  (三)上訴人係於八十三年四月訴請宗根公司給付貨款，於八十四年十月十六日判決宗
    根公司應給付上訴人七萬七千零十四元，上訴人據該判決聲請強制執行，於八十
    五年十二月十七日執行完畢，嗣上訴人又於八十六年六月訴請宗根公司返還不當
    得利，前後訴訟長達五、六年之久，若被上訴人有意解散公司，逃避債務，則無
    須於前開訴訟判決確定，即可解散公司，況於前開訴訟進行期間，上訴人亦可就
    宗根公司之財產聲請假扣押以保全其債權，上訴人捨正當法律程序不用，而向被
    上訴人等個人請求負擔宗根公司之債務，顯無理由。
三、證據：援用原審所提證據。
    理    由
一、上訴人起訴主張：被上訴人分別為已解散之宗根紡織股份公司之董事長、董事、
    監察人，宗根公司於八十一年七月六日向上訴人購買染布機，然未依約給付尾款
    ，經上訴人訴請宗根公司給付貨款，並取得勝訴判決確定，惟被上訴人等人卻為
    逃避債權，利用訴訟期間，聲請解散宗根公司，並在宗根公司營業處所，另行設
    立威佳綾公司，經營相同之業務，被上訴人等人均為宗根公司之負責人，其無故
    解散宗根公司，未依法進行清算，造成上訴人對於宗根公司所取得之勝訴之執行
    名義，無法依強制執行程序獲得清償，為此依民法第一百八十四條、第一百八十
    五條，公司法第二十三條、第二十四條，及商業會計法之規定，請求被上訴人賠
    償其所受之損害六十八萬三千四百三十五元及其中六十七萬零九百九十九元，自
    八十五年一月二十五日起，其餘一萬二千四百三十六元自起訴狀繕本送達翌日起
    ，均至清償日止之法定遲延利息。
二、被上訴人則以：被上訴人等雖曾為宗根紡織股份有限公司之股東，然依公司法第
    二條第一項第四款及第一百五十四條之規定，被上訴人對於公司之責任，以繳清
    其股份之金額為限，且宗根公司之解散登記，係經股東會決議並向主管機關申請
    解散登記，完全依法辦理，彼等固另行設立威佳綾公司，然威佳綾公司與宗根公
    司之組織型態、股東成員及所經營之業務與宗根公司並不相同，被上訴人並非有
    意解散宗根公司以逃避債務，亦無侵害上訴人之任何權益等語，資為抗辯。
三、按股份有限公司之股東會為解散之決議者，應予解散；又股東會對於公司解散之
    決議，應有代表已發行股份總數四分之三以上股東之出席，以出席股東表決權過
    半數之同意行之，公司法第三百十五條第一項第三款、第三百十六條第一項定有
    明文，足徵股份有限公司若符合前開規定即得為申請解散之登記。經查宗根公司
    係股份有限公司，於八十八年十月二十六日以經全體股東同意（股東會決議）解
    散向主管機關申請解散登記，業經台北市政府建設局審核認符合規定，而於八十
    八年十一月二日以北市建商二字第八八三四八一一０號函准宗根公司之申請，此
    有解散登記申請書及台北市政府建設局上開函件附卷可稽。足見宗根公司係依法
    律之規定為解散行為，宗根公司既係依規定為解散，上訴人自無權利受損之可言
    。
四、解散之公司，除因合併、破產而解散者外，應行清算，公司法第二十四條定有明
    文。又公司負責人對於公司業務之執行，如有違反法令致他人受有損害時，對他
    人應與公司負連帶賠償之責，同法第二十三條亦有明文。公司法第二十三條所謂
    公司業務之執行，指公司負責人處理有關公司之事務而言。解散之公司進行清算
    ，亦屬公司負責人執行業務之範圍（最高法院六十五年台上字第三○三一號判例
    參照）。本件宗根公司既已解散，依上開規定自應進行清算，惟宗根公司之負責
    人即被上訴人丙○○迄未進行清算程序，自有違反公司法第二十三條之規定。而
    公司法第二十三條公司負責人之責任，以該他人之受損害與公司負責人違反規定
    執行業務有因果關係為前提，是以債權人依上開規定訴求賠償損害，必須証明其
    所受損害與公司負責人違反法令執行業務有因果關係，否則即應受敗訴之判決。
    查，上訴人於八十一年七月六日出售染布機九台予宗根公司，惟宗根公司尚有尾
    款六十七萬零九百九十九元未付，上訴人乃起訴請求宗根公司給付上開款項及自
    八十五年一月二十五日起至清償日止之法定遲延利息等情，業經本院於八十八年
    九月七日以八十八年度上更(一)字第二一四號判決上訴人勝訴確定，上訴人依該確
    定判決聲請強制執行，因宗根公司無財產可供執行，執行無結果，而發給上訴人
    債權憑證等情，為被上訴人所不爭執，並有民事判決書，債權憑證可稽。然宗根
    公司向上訴人購買之上開染布機並未記載於公司帳簿，此有財產目錄及資產負債
    表附卷可稽，並為被上訴人所不爭執，被上訴人又未能舉証証明宗根公司已將該
    機器轉售他人，則該機器仍為宗根公司所有，不能因宗根公司未將該機器記載於
    公司帳簿，即認宗根公司已無上開機器，而上開機器於買賣時之價值為一千零六
    萬五千元，此有買賣合約書附卷為憑，雖經過數年之折舊，價金容有減少，但被
    上訴人並不能舉證說明其價值已低於六十七萬零九百九十九元，宗根公司之負責
    人即被上訴人丙○○未進行清算程序，致上訴人無法依清算程序受償債權，上訴
    人之受損害與宗根公司負責人即被上訴人丙○○違反規定執行業務顯有因果關係
    ，因此上訴人依上開規定請求被上訴人丙○○賠償其損害，自屬有據。至於被上
    訴人丁○○○、乙○○、甲○○雖分別為宗根公司之董事、監察人，但該三人既
    未執行宗根公司之業務，在未進入清算程序前，自非宗根公司之負責人，因此上
    訴人依公司法第二十三條及民法第一百八十四條之規定，請求被上訴人丁○○○
    、乙○○、甲○○賠償其損害，自非可採。
五、上訴人又主張其係依債權憑証及訴訟費用之裁定，請求損害賠償金額，就訴訟費
    用及執行費之金額一併請求云云，然查該等費用並非被上訴人丙○○未進行清算
    程序所生之費用，另上訴人又未舉証証明被上訴人有何侵害其權利之情事，因此
    上訴人請求被上訴人賠償其該部分之損害，自非有據。
六、從而，上訴人依民法第一百八十四條及公司法第二十三條之規定，請求被上訴人
    丙○○給付上訴人六十七萬零九百九十九元，及自八十五年一月二十五日起，至
    清償日止，按週年利率百分之五計算之利息，為有理由，應予准許。逾此所為之
    請求，為無理由，應予駁回。又上訴人勝訴部分，一經判決即告確定，上訴人聲
    請宣告假執行即無必要，應併予駁回。原審就上開應准許部分，為上訴人敗訴之
    判決，尚有未洽，上訴意旨求予廢棄，為有理由，爰由本院予以廢棄改判如主文
    第二項所示。至於上訴人之請求不應准許部分，原審為上訴人敗訴之判決，並駁
    回其假執行之聲請，經核於法並無不合，上訴意旨求予廢棄，為無理由，應駁回
    其上訴。
七、據上論結，本件上訴為一部有理由、一部無理由，依民事訴訟法四百五十條、第
    四百四十九條第一項、第七十九條，判決如主文。
中      華      民      國    八十九    年      十二     月      四     日
                                臺灣高等法院民事第七庭
                                    審判長法  官  張  耀  彩
                                          法  官  陳  玉  完
                                          法  官  侯  東  昇
右正本係照原本作成。
不得上訴。
中      華      民      國    八十九    年      十二     月      五     日
                                          書記官  鄭  兆  璋


司法院資訊處製作；財團法人民間司法改革基金會備份。
